【裁判字號】    92,台上,745
【裁判日期】    920416
【裁判案由】    清償債務
【裁判全文】
最高法院民事判決                                九十二年度台上字第七四五號
    上  訴  人  甲○○
    訴訟代理人  張
    被 上訴 人  乙○○
右當事人間請求清償債務事件，上訴人對於中華民國九十年八月十四日台灣高等法院
第二審判決（八十九年度重上字第一二七號），提起上訴，本院判決如左：
    主  文
上訴駁回。
第三審訴訟費用由上訴人負擔。
    理  由
本件被上訴人主張：兩造前共同經營鰻魚生意，由伊為借款人，向第一商業銀行股份
有限公司（下稱第一銀行）及雲林縣口湖鄉農會（下稱口湖鄉農會）辦理貸款，嗣雙
方清理產權，於民國八十六年五月二十六日協議分配債務及產權，再因彼此金錢往來
結算，上訴人於八十七年六月二十五日親筆書立計算表，確定其應負擔之債務為新台
幣（下同）二千一百八十五萬元，詎上訴人竟不履行前開約定，而伊已代上訴人償還
第一銀行貸款八百七十五萬元等情。爰依前揭計算表及代位清償之法律關係，求為命
上訴人給付八百七十五萬元，並加計按週年利率百分之九點一二計算遲延利息之判決
（本件第一審判決上訴人應給付被上訴人八百七十五萬元，並加計法定遲延利息，駁
回被上訴人其餘之訴。兩造各就其敗訴部分提起上訴，原審駁回兩造上訴，上訴人就
其敗訴部分聲明上訴，被上訴人就其敗訴部分因不得上訴已確定）。
上訴人則以：伊與被上訴人係兄弟，但伊從未獲實際經營合夥事業帳冊等相關資料，
八十六年五月二十六日伊係以知悉之意簽名於債務、產權分配表上，並無債務承擔或
接受被上訴人分配之真意，況該分配表嗣後已作廢。再者，八十七年六月二十五日之
計算表，亦係被上訴人書立簡單之數字向伊說明農會及銀行貸款，伊以知悉之意簽名
，並非承擔債務之意思等語，資為抗辯。
原審審理結果，以：本件被上訴人主張之事實，業據其提出八十六年五月二十六日債
務、產權分配表、八十七年五月二十六日計算表各影本為證。經查兩造曾於八十六年
五月二十六日簽訂債務、產權分配表，且債務產權分配表係由上訴人所書寫，兩造並
各自在其上簽名，為兩造所不爭執，並經證人楊蘭（兩造之母）、王素真（兩造之
姊）證述屬實。上訴人雖抗辯債務、產權分配表已作廢，並由被上訴人以紅筆在原本
上註明「作廢」二字，惟並未舉證以實其說，自難採信。至八十七年六月二十五日之
計算表，除「土銀 700 萬一銀 495 萬被上訴人」為被上訴人所書外，其餘均由上訴
人親自書寫，並在其上簽名，為上訴人所自承，並經證人劉榮燦、王素女證稱兩造拆
帳無誤，堪信被上訴人所稱計算表係結算合夥債務，上訴人應負擔二千一百八十五萬
元為真實。上訴人辯稱該計算表簽名僅為知悉之意，不具契約之形式並稱計算紙上「
土銀 700 萬一銀 495 萬被上訴人」等文字，為被上訴人事後所添寫偽造云云，惟未
據上訴人舉證以實其說，亦難置信。另查兩造共同經營鰻魚生意期間，被上訴人曾多
次以上訴人名義之土地向第一銀行北港分行辦理抵押貸款，並由被上訴人為債務人，
上訴人則為連帶保證人，且上訴人係至第一銀行北港分行辦理對保，業據第一銀行北
港分行函覆屬實，而上訴人亦自承約定書上之「甲○○」係其親自簽名；另上訴人曾
在口湖鄉農會開戶，並向該農會辦理貸款，亦據該農會函覆並附開戶及貸款對保相關
資料足憑，上訴人亦自承親自至口湖鄉農會對保，顯見向第一銀行及口湖鄉農會辦理
貸款確有經過上訴人之同意。而此部分貸款既於八十七年六月二十五日經兩造會算完
畢，上訴人抗辯被上訴人未詳予說明貸款與合夥債務有何關係，而否認應負擔該金額
，亦不足採。從而，被上訴人依計算書結算之結果，請求上訴人給付其中之八百七十
五萬元及加計法定遲延利息，為有理由，應予准許云云。為其心證之所由得，並說明
兩造其餘攻擊防禦方法不予審酌之理由，再查兩造合夥拆帳、結算合夥財產，為原審
所合法確定事實，自係指兩造結束合夥，計算分配財產無訛。爰將第一審所為上訴人
敗訴之判決予以維持，駁回上訴人之上訴，經核於法並無違誤。上訴論旨，就原審取
捨證據、認定事實之職權行使，指摘原判決關於其敗訴部分為違背法令，求予廢棄，
非有理由。
據上論結，本件上訴為無理由。依民事訴訟法第四百八十一條、第四百四十九條第一
項、第七十八條，判決如主文。
中      華      民      國    九十二    年      四      月     十六     日
                              最高法院民事第五庭
                                  審判長法官  朱  錦  娟
                                        法官  顏  南  全
                                        法官  許  澍  林
                                        法官  葉  勝  利
                                        法官  黃  秀  得
      右正本證明與原本無異
                                              書  記  官
中      華      民      國    九十二    年      四      月    二十八    日


司法院資訊處製作；財團法人民間司法改革基金會備份。
